臺灣高等法院刑事判決　　　　　　　　94年度上訴字第3007號
上　訴　人　臺灣桃園地方法院檢察署檢察官
被　　　告　甲○○
上列上訴人因被告違反槍砲彈藥刀械管制條例案件，不服臺灣桃
園地方法院94年度訴字第1255號，中華民國94年8 月4 日第一審
判決（聲請簡易判刑處刑案號：臺灣桃園地方法院檢察署94年度
偵字第786 號），提起上訴，本院判決如下：
    主  文
上訴駁回。
    理  由
壹、程序方面：
一、按刑事訴訟法第159 條之4 規定，除前三條之情形外，下列
    文書亦得為證據：（一）除顯有不可信之情況外，公務員職
    務上製作之紀錄文書、證明文書。（二）除顯有不可信之情
    況外，從事業務之人於業務上或通常業務過程所須製作之紀
    錄文書、證明文書。（三）除前二款之情形外，其他於可信
    之特別情況下所製作之文書。此係因公務員職務上製作之紀
    錄文書或證明文書，係公務員依職權所為，與其責任、信譽
    攸關，若有錯誤、虛偽，公務員可能因此擔負刑事及行政責
    任，且該等文書經常處於可能受公開檢查之狀態，其正確性
    及真實之保障極高；另從事業務之人在業務上或通常業務過
    程製作之上開文書，因係於通常業務上不間斷而規律之記載
    ，一般均有會計等人員校對，記錄時亦無預見日後將作為證
    據之偽造動機，其虛偽之可能性較小，且如讓製作者以口頭
    方式在法庭上再重述過去之事實或數據，實際上有其困難，
    二者具有一定程度之不可代替性，是除非有顯不可信之情況
    外，上開公務文書或業務文書應均具有證據能力；又與上開
    公務文書或業務文書同具有可信性之官方公報、統計表、體
    育紀錄、學術論文及家譜等文書，除非均有顯不可信之情況
    外，基於同一理由，亦應具有證據能力。
二、查本件臺灣桃園地方法院檢察署及原審所製作之電話通話紀
    錄，係公務員職務上製作之文書，且查無有何顯不可信之情
    況存在，上開文書應具有證據能力，合先敘明。
貳、實體方面：
一、公訴意旨略以：被告甲○○於民國（下同）93年12月27日晚
    上7 時許，在桃園縣桃園市○○路某五金行購買供子彈發射
    推進時所需成分之雙基發射火藥一包，未經許可而持有槍砲
    、彈藥之主要組成零件。嗣於翌日中午12時許，在桃園縣八
    德市○○路501 號前，為警攔查而查獲，並扣得火藥一包，
    因認被告涉有違反槍砲彈藥刀械管制條例第13條第4 項之持
    有槍砲、彈藥之主要組成零件罪嫌云云。
二、按被告未經審判證明有罪確定前，推定其為無罪；犯罪事實
    應依證據認定之，無證據不得推定其犯罪事實；又不能證明
    被告犯罪，應諭知無罪之判決，刑事訴訟法第154 條、第30
    1 條第1 項分別定有明文。事實之認定，應憑證據，如未能
    發現相當證據，或證據不足以證明，自不能以推測或擬制之
    方法，為裁判基礎；又所謂證據，係指足以證明被告確有犯
    罪行為之積極證據而言，該項證據須適於為被告犯罪之證明
    者，始得採為斷罪之資料。再認定不利於被告之事實，須依
    積極證據，苟積極證據不足為不利於被告事實之認定時，即
    應為有利於被告之認定，更不必有何有利之證據（最高法院
    30年度上字第816 號、40年度台上字第86號及69年度台上字
    第4913號判例亦同此意旨）。
三、公訴意旨認被告涉有上開持有槍砲、彈藥主要組成零件之罪
    嫌，無非係以被告之自白、扣案之火藥一包及內政部警政署
    刑事警察局之鑑定書為其主要論據。訊據被告固坦承扣案之
    火藥一包為其於前述時、地所購得，且目的係用來裝填子彈
    之用等語。惟查：
（一）扣案之火藥一包經送內政部警政署刑事警察局鑑定結果，
      發現上開火藥檢出硝化甘油、硝化纖維等成分（該包火藥
      淨重0.58公克，取0.38公克供鑑驗用罄，餘0.2 公克），
      認係雙基發射火藥，固有該局94年4 月13日刑鑑字第0940
      047946號鑑定書一紙在卷可稽。惟按槍砲彈藥刀械管制條
　　　例第13條第4 項規定，未經許可，持有槍砲、彈藥之主要
　　　組成零件者，處六月以上五年以下有期徒刑，併科新臺幣
  　　（下同）三百萬元以下罰金。而該條所稱「槍砲、彈藥之
　    主要組成零件」，依內政部於86年11月24日以台（86）內
      警字第8670683 號函公告之內容（見原審卷第39頁、第40
      頁），僅有作為「炸彈、爆裂物」成分之「火藥」，方屬
      該條例所稱「彈藥之主要組成零件」，至於作為「砲彈、
      子彈」成分之「火藥」，則未規定亦屬「彈藥之主要組成
      零件」，此亦有內政部94年10月25日內授警字第09401014
      35號函一紙附卷可稽（見本院卷第47頁）。再參酌同條例
      第12條第4 項規定，未經許可，「持有子彈者」，處五年
      以下有期徒刑，併科三百萬元以下罰金，可知「持有子彈
      」之法定刑較「持有彈藥之主要組成零件」之法定刑為輕
      ，益徵行為人持有之「火藥」，必須係用作「炸彈、爆裂
      物」之成分，方屬該條例第13條第4 項所欲規範之對象；
      至於作為「子彈」用途之火藥，則非該條例所欲規範之對
      象。否則將形成持有「子彈」者，其法定刑較輕；但持有
      「子彈內容物之火藥」者，法定刑卻較重之情形，而有輕
      重失衡之現象。再內政部前揭函件說明本件扣案之雙基發
      射火藥，雖認定係屬該部86年11月24日台（86）內警字第
      8670683 號公告槍砲彈藥主要組成零件中爆裂物之火藥，
      惟同公告內既未列舉「子彈」之主要零件，本院仍應依該
      火藥之成分、特性、通常所供之用途，以及被告持有該火
      藥之主觀目的等情，綜合判斷上開火藥究係供作「炸彈、
      爆裂物」內容物之用途，或僅單純供作「子彈」內容物之
      用途，方能判定被告是否構成犯罪。否則即可能發生如後
      所述，本件被告另被查扣持有土製改造子彈三顆，經鑑定
      並無殺傷力；或一般爆竹，雖非屬槍砲彈藥刀械管制條例
      所謂之爆裂物，惟均因其內含有火藥，均會因持有「火藥
      」之關係，反構成槍砲彈藥刀械管制條例第13條第4 項之
      「持有彈藥之主要組成零件罪」之荒謬現象產生。
（二）扣案之火藥既為「雙基發射火藥」，可知該火藥係常用於
      槍枝、火砲發射之用。再者，槍枝、火砲各係子彈、砲彈
      彈頭之投射工具，亦即一般人所稱之「發射藥」，係指子
      彈、砲彈之彈頭得藉其瞬間爆炸之威力投射而出之火藥，
      故該等火藥自屬子彈或砲彈所用之材料，而非炸彈、爆裂
      物所用之火藥。再言，就本案查獲之火藥特性，內政部警
      政署刑事警察局鑑識科化學組之劉志奮先生陳稱：扣案之
      火藥可用來作為子彈爆發時推進所需之成分，但也可作為
      爆裂物或炸彈之成分，但該火藥之成分作用，通常係用來
      供子彈爆發時推進所需之成分等語，有原審電話紀錄一紙
      附卷為憑（見原審卷第24頁）。復參酌被告於警詢、原審
      及本院審理時均稱：扣案之火藥是打算用來裝填子彈用等
      語。再徵之被告於93年12月28日為警查獲持有火藥時，於
      同日亦為警查獲其持有子彈三顆，且該三顆子彈均係土製
      改造子彈，經採樣一顆試射後，雖可擊發，但發射動能不
      足，認不具殺傷力等情，復有搜索扣押筆錄二張及內政部
      警政署刑事警察局94年1 月24日刑鑑字第0940003530號槍
      彈鑑定書一份存卷可查。是被告既同時持有土造子彈以及
      子彈爆發時推進所需成分之火藥，則其於原審及本院審理
      時供稱：因為子彈買回來後有拆開，把火藥倒出來，怕火
      藥會消耗掉，所以買火藥補充等語，即與本案卷內呈現之
      相關跡證相符，而屬可信。故參酌扣案之火藥成分、特性
      、主要用途以及被告持有之主觀目的，可知被告持有上開
      火藥之目的，係要補充拆開子彈後該子彈所逸失之火藥，
      以作為子彈爆發時推進所需之成分，應可確定。至於內政
      部警政署刑事警察局保安組人員雖稱：其等係依鑑定書鑑
      定結果表示係「雙基發射火藥」，即認定扣案火藥係屬爆
      裂物、炸彈之主要組成零件，至於扣案火藥可否作為子彈
      爆發時推進所需之成分，其不瞭解等語，有臺灣桃園地方
      法院檢察署及原審電話紀錄二紙附卷可參（見偵查卷第49
      頁、第50頁；原審卷第24頁）。惟該局保安組人員對於扣
      案火藥之特性、功能，既未若前述鑑識科化學組人員，有
      較深之研究與認識，則就扣案火藥特性、功能之認定，自
      應以鑑識科化學組人員解說之內容較為正確。而該局保安
      組人員並未參酌扣案火藥之特性、功能及持有人之主觀目
      的，僅依據鑑定書鑑定係屬「雙基發射火藥」，即認該火
      藥係屬爆裂物、炸彈之主要組成零件，故其做成之上開結
      論即容有商榷之餘地。
（三）綜上所述，被告持有之火藥一包，主要功能係作為子彈爆
      發時推進所需之成分，且被告主觀上之持有目的，亦係做
      此用途，則上開火藥自應認定屬於構成「子彈」之主要成
      分，而非「炸彈、爆裂物」之主要組成零件。故該等火藥
      既非內政部警政署公告之「槍砲、彈藥之主要組成零件」
      ，自非槍砲彈藥刀械管制條例第13條第4 項所規範之管制
      物品。此外，復查無其他積極證據足以證明被告確有公訴
      人所指之前開犯行，自不得僅因被告自白其有持有火藥之
      事實，即認被告有未經許可，持有槍砲彈藥之主要組成零
      件之犯行，揆諸前開說明，自應為被告無罪之諭知。
四、原審以不能證明被告犯罪，而諭知被告無罪之判決，其認事
    用法，並無違誤。檢察官上訴意旨，仍認被告應構成槍砲彈
    藥刀械管制條例第13條第4 項之罪云云，並無理由，應駁回
    之。
據上論斷，應依刑事訴訟法第368 條，判決如主文。
本案經檢察官沈世箴到庭執行職務。
中　　華　　民　　國　　94　　年　　12　　月　　15　　日
　　　　　　　　　刑事第十九庭審判長法　官  葉騰瑞
                                    法  官  黃俊明
　　　　　　　 　 　　　　　　　　　法　官  謝靜恒
以上正本證明與原本無異。
檢察官如不服本判決應於收受送達後十日內向本院提出上訴書狀
，其未敘述上訴之理由者並得於提起上訴後十日內向本院補提理
由書（均須按他造當事人之人數附繕本）。
被告不得上訴。
                                    書記官  魏淑娟
中　　華　　民　　國　　94　　年　　12　　月　　15　　日
